臺灣高等法院高雄分院刑事判決　　　　 96年度上易字第527號
上　訴　人　臺灣澎湖地方法院檢察署檢察官
上　訴　人
即　被　告　乙○○
選任辯護人　魯惠良律師
上列上訴人因被告侵占案件，不服臺灣澎湖地方法院96年度易字
第8 號中華民國96年4 月26日第一審判決（起訴案號：臺灣澎湖
地方法院檢察署95年度偵字第729 號），提起上訴，本院判決如
下：
    主  文
原判決撤銷。
乙○○意圖為自己不法之所有，而侵占自己持有他人之物，處有
期徒刑陸月，如易科罰金，以銀元佰元即新台幣玖佰元折算壹
日。減為有期徒刑月，如易科罰金，以銀元佰元即新台幣玖
佰元折算壹日。
    事  實
一、乙○○與丙○○、丁○○為同胞兄弟，乙○○明知坐落澎湖
    縣馬公市○○○段1090地號土地中有部份持分為其父陳添丁
    所有而全數登記在宗族長輩戊○○名下，另同段1094地號土
    地亦有部分持分為陳添丁所有而全數登記在族親陳杉名下，
    而陳添丁已於民國57年間去世，陳添丁所有上開土地權利或
    變價處分所得款項，應屬陳添丁之遺產，依法應由第一順序
    繼承人即乙○○與其兩位兄弟丙○○、丁○○平均分配。88
    年12月6 日，陳杉、戊○○因擬將上開土地售予英商湄京風
    櫃渡假村股份有限公司（下稱湄京公司），乃與乙○○訂立
    協議書，約定將部分出售所得款項分給乙○○，嗣陳杉與戊○○出售上開土地後，即分別將售地款項新台幣（下同）20
    3 萬元（陳杉名下1094號土地部分）、35萬元（戊○○名下
    1090號土地部分）共計238 萬元，惟因宗族遷葬祖墳花費，
    陳添丁這房系（即陳添丁之繼承人即被告兄弟等）應分攤費
    用28萬元，自土地價金抵扣後餘210 萬元，交付予乙○○，
    乙○○竟意圖為自己不法之所有，將上開款項中應分配予其
    弟丙○○、丁○○所有之140 萬元侵占入己，並將該筆款項
    花用殆盡。
二、案經告訴人丙○○、丁○○訴請臺灣澎湖地方法院檢察署檢
    察官偵查起訴。
    理  由
壹、程序部分：
一、按被告以外之人於偵查中向檢察官所為陳述，除顯有不可信
    之情況者外，得為證據，刑事訴訟法第159 條之1 第2 項定
    有明文。查證人戊○○、陳杉於檢察官偵查中具結後證述，
    並無證據顯示檢察官在偵查時有不法取供之情形，亦查無證
    據顯示上開證述有顯不可信之情況，依上開說明，其等於偵
    查中之證言具有證據能力。
二、按刑事訴訟法第159 條之4 規定，除前三條之情形外，下列
    文書亦得為證據：「一除顯有不可信之情況外，公務員職務
    上製作之紀錄文書、證明文書。二除顯有不可信之情況外，
    從事業務之人於業務上或通常業務過程所須製作之紀錄文書
    、證明文書。三除前二款之情形外，其他於可信之特別情況
    下所製作之文書。」本件卷附之舊土地登記簿謄本及新土地
    登記簿謄本並地籍圖，係公務員職務上製作之文書，依民法
    物權篇之規定所為之登記，具有絕對之效力，經查亦無顯不
    可信之情況，上開文書應具有證據能力。另卷附之協議書係
    被告乙○○於88年12月6 日與宗親陳杉、戊○○協議而簽訂
    ，屬其他於可信之特別情況下所製作之文書，亦具有證據能
    力。
貳、實體部分：
一、訊據上訴人即被告乙○○對其於88年12月6 日與宗親陳杉、
    戊○○訂立協議書，並分得出售系爭1094、1090土地部分款
    項等情固坦承不諱，惟否認侵占犯行，辯稱：「系爭1094地
    號土地原所有權人為陳經，於65年間由陳杉繼承為所有權人
    ，被告之父陳添丁自42年間起即承租此筆土地耕種，待陳添
    丁亡故後，因被告兩名兄弟丙○○、丁○○均不願耕作，乃
    由被告單獨申請變更為承租人，並由被告家人在其上耕作，
    嗣因湄京公司欲收購該筆土地，陳杉為補償承租之被告，乃
    將出售土地所得部分款項分給被告，陳添丁對此筆土地並無
    任何持分；又系爭1090地號土地確有部分持分為陳添丁所有
    ，故戊○○始將出售該土地部分款項分給被告，然被告曾於
    85年間將自己先前於65年間購買之坐落馬公市○○○段948
    、949 地號兩筆土地分為三等分，並將其中兩份分別贈與告
    訴人丙○○、丁○○，而告訴人等亦因受贈上開部分之土地
    ，遂表明其餘祖先所留之旱地均歸被告所有，故被告始未將
    此部份款項分配給告訴人等，況此部分金額因戊○○聲稱給
    被告金額過高，先扣除4 萬元，後來又因風水及撿骨，再扣
    除8 萬元，實際只拿到23萬元」云云。於本院準備程序又稱
    ：「系爭土地所有權屬我所有，非雙方之父親陳添丁所有。
    原先1090號土地是登記在陳杉名下、1094號土地登記戊○○
    名下，我父親只是承租1094號土地。被告父親民國57年死亡
    ，母親在民國63年死亡，所以母親在民國63年臨終前已經分
    配給被告。」、「系爭土地由戊○○、陳杉名下出售給英商
    湄京公司，戊○○與陳杉二人將得款238 萬元（陳杉203 萬
    元、戊○○35萬元）扣除誰應分擔陳添丁這房系（即陳添丁
    之繼承人）遷墳等應分攤費用28萬元，乙○○實得210 萬元
    ，並無分配給兄弟丙○○、丁○○。」云云。
二、經查：
  (一)被告乙○○與告訴人丙○○、丁○○為兄弟關係，訴外人陳
    杉則與被告、告訴人等為宗親關係，訴外人戊○○為被告及
    告訴人之親叔叔（即陳添丁與戊○○為親兄弟），系爭1094
    、1090地號土地原登記於陳杉、戊○○名下，88年12月6 日
    ，陳杉、戊○○因擬將上開土地售予湄京公司，乃與被告訂
    立協議書，約定將部分出售所得款項分給被告，嗣陳杉與戊○○出售上開土地後，即分別將陳杉名下1094號土地部分售
    地款項203 萬元、戊○○名下1090號土地部分售地款35萬元
    ，共計238 萬元，抵扣因宗族遷葬祖墳花費，陳添丁這房系
    （即陳添丁之繼承人即被告兄弟等）應分攤費用28萬元，餘
    210 萬元，交付予乙○○取得。惟乙○○並未將上開款項分
    配予告訴人丙○○、丁○○等情，業據被告於本院準備程序
    直承無異，並據告訴人丙○○、丁○○於原審偵、審中指述
    綦詳，復據證人陳杉、戊○○於偵查及原審法院審理時證述
    明確，且有土地登記謄本、協議書附卷可稽。起訴書從協議
    書之內容認定就1094地號土地部分被告分得款項為203 萬元
    ，被告亦承認此筆土地變價分得203 萬元，證人陳杉於原審
    法院證稱被告實際分得款項為190 萬元，經核該協議書簽訂
    之時，被告尚未分得款項，爾後關於付款之實際情形，復另
    扣抵有關遷葬祖墳，陳添丁這房系（即陳添丁之繼承人，亦
    即被告與告訴人）應分攤費用28萬元，自應認被告所述較正
    確。
　(二)關於陳杉、戊○○所以會與被告協議並將出售系爭1094、10
    90兩筆土地所得款項部分交予被告乙○○之緣由，乃因該兩
    筆土地雖登記在陳杉、戊○○名下，然其中部份之持分為被
    告之父陳添丁所有，被告又係陳添丁之長子，故陳杉等人乃
    與被告協議處理售地分款事宜，迭據證人陳杉、戊○○於偵
    查及原審法院審理時到庭結證明確（見他字第149 號卷第24
    頁、原審卷62-72 頁）。雖被告一再辯稱1094地號土地陳添
    丁並無持分，陳杉所以將出售款項部分交予被告之原因乃係
    補償被告之承租權云云，並提出耕地租約一份為證，惟觀諸
    卷附被告與陳杉、戊○○所簽訂之協議書係記載：「…等二
    筆土地，其中部分面積屬甲方（即被告）所有，因礙於法令
    規定，無法辦理土地分割及移轉登記…，前述土地於該公司
    付款時，乙方（陳杉、戊○○）應將屬於甲方應得之價款於
    領款時開立支票交付甲方…。」等字樣，若陳杉所交付之金
    額確係為補償被告之承租權，何以該協議書會記載「二筆土
    地其中部分面積屬甲方所有」，而不明確記載其中1094 部
    分係為補償被告之承租權？且被告既辯稱1094部分之款項係
    補償其承租權，1090部份之款項則係補償陳添丁之持分，則
    兩種性質不同之補償款又為何在同一份協議書中以相同方式
    一併處理？故被告此點所辯顯難認與事實相符，應認證人陳
    杉所証為實，被告所以能分得1094部分售地款之原因確係來
    自其父陳添丁之持分，而與該三七五減租契約無涉。被告於
    本院準備程序又稱：「被告父親（陳添丁）民國57年死亡，
    母親在民國63年死亡，所以其母親在民國63年以前已經將此
    2 筆土地分配給被告。」云云，被告父親既於民國57年死亡
    ，系爭土地之權利已因繼承不待登記歸屬繼承人所有，豈能
    又由其母親於民國63年死亡之前分配給被告。
　(三)被告雖又辯稱：「我於85年間將自己先前於65年間購買之坐
  　落馬公市○○○段948 、949 地號兩筆土地分為三等分，並
    將其中兩份分別贈與告訴人丙○○、丁○○，而告訴人等亦
    因受贈上開部分之土地，遂表明其餘祖先所留之旱地均歸被
    告所有，故被告始未將系爭1090土地分得款項分配給告訴人
    」云云，並提出土地登記謄本為證，告訴人等對有分得上開
    坐落馬公市○○○段948 、949 地號土地亦不爭執，惟堅決
    否認與被告間有任何放棄其餘祖產之協議，告訴人丁○○、
    丙○○並於原審法院審理時分別到庭證稱：「85年6 月間被
    告有將948 、949 地號建地分給我們，因為這些土地是我父
    親陳添丁的，不是被告向別人買的，我父親生前就在這兩塊
    土地上蓋房屋，我們都住在裡面，我父親過世之後，我跟被
    告住在一起，到85年間土地分給我之後，我才另外蓋房子，
    我用錢將丙○○三分之一的土地買下，這兩筆土地被告也有
    分到三分之一，我當時並未同意分到這兩筆土地後要放棄所
    有其他父親留下來的財產」、「948 、949 號兩筆土地是我
    跟我父親捕魚賺錢買的，我認為這兩筆土地是我父親留下來
    的，我也有出力，並不是被告向別人買的，只是以前的人對
    土地登記比較草率，所以才沒有登記在我父親的名下，我並
    沒有同意要放棄1090、1094號這兩筆土地的權利」等語；又
    被告於原審法院審理時復陳稱：「948 、949 號這兩塊土地
    是我十七、八歲時跟我父母親去買的，至於我有無出錢我忘
    記了。丁○○的太太有說要放棄1090、1094號兩塊土地的權
    利，丙○○沒有說。」等語。由以上告訴人之證詞以及被告
    本人之供述，可知該948 、949 號兩筆土地應係被告之父親
    陳添丁生前所購得，而非被告於65年間另行出資購得，故被
    告將該948 、949 號兩筆土地分為三等分，並將其中兩份分
    予告訴人丙○○、丁○○之行為，充其量僅係將陳添丁信託
    登記在被告名下所留之遺產加以分配，而非被告所辯之贈與
    行為。徵諸常情，告訴人既未自被告處受贈任何土地，自不
    可能因此放棄其餘遺產之權利，況被告又自陳告訴人兩人均
    未表示要放棄1090、1094號兩筆土地的權利，益徵1090、10
    94號兩筆土地的權利非被告單獨所有，否則告訴人豈有表示
    放棄之必要，則被告辯稱告訴人已協議願意放棄其餘祖產云
    云，亦與事實不符，無足採信。
　(四)本院審理時被告之選任辯護人魯惠良律師請求詰問證人即被
  　告之妻甲○、叔戊○○、弟丁○○，經檢辯雙方交互詰問，
    證人甲○結證稱：「我18歲與被告乙○○結婚迄今，婚後與
    婆婆同住迄婆婆過世。當時並與小叔即告訴人富相、富國同
    住，彼此感情融洽。」「系爭1094號、1090號農地都沒有登
    記在我公公（陳添丁）名義下。農地部分都是我在耕作，種
    花生、蕃薯、蘆筍。公公先過世，婆婆將農地分給我們，因
    小嬸（即丁○○之妻）作頭髮就分建地，沒有講到丙○○的
    部分。丙○○被出贅以後，夫妻未照顧婆婆。公婆生病時，
    富相都沒有照顧我婆婆。公婆過世時，丁○○有出喪葬費用
    ，丙○○則無。戊○○與乙○○之間，無讎隙有事會找他商
    量。」等語、證人即告訴人與被告之叔叔戊○○結證稱：「
    出售系爭土地把價金35萬元交給乙○○之後，我就不管了。
    我的部分我自己支配，他們的部分與我無關。澎湖地方女兒
    仍有繼承財產。我不知道我哥哥（陳添丁）如何處理財產。
    乙○○12歲開始就沒有讀書，與父親（陳添丁）去捕魚，（
    陳添丁）往生後，家計由乙○○負責，948 、949 兩筆建地
    ，如何處分我不知道。丁○○的太太有在1319號土地上蓋房
    屋做美髮工作，1090、1094號兩筆土地變價所得之分配金，
    及被告及告訴人兄弟之事，我不管。我的部分我分給我兒子
    」等語、證人丁○○結證稱：「我自幼與哥哥即被告同住一
    起，彼此互動良好，但有時會吵吵架。二哥丙○○18歲出贅
    結婚，我18歲結婚與長兄即被告分家，此後父母即由我與被
    告輪流照顧。被告自12歲起與父親出海打魚，我初中讀一年
    後，亦與我父親出海打魚。自幼由父母照顧我，我18 歲 時
    父親才過世，母親則在我當兵時過世。…1319地號乃父親購
    買，無法辦理過戶，先由我母親種菜，目前我蓋車庫及倉庫
    ，1319這塊地與1090、1094土地的情況一樣，均係先人購入
    持分，無過戶登記。1090、1094號土地亦非被告在使用」等
    語。亦均不能證明被告之抗辯為可信。綜上所述，被告明知
    訴外人陳杉、陳添丁所交付之售地款乃係為補償被告之父陳
    添丁所有之持分，性質上屬於陳添丁之遺產，依法應由被告
    與告訴人等共同均分，竟未將之分配予告訴人，其有意圖為
    自己不法所有之侵占犯意實甚為明顯，本件事證明確，被告
    犯行，堪以認定。
三、核被告乙○○所為，係犯刑法第335 條第1 項之普通侵占罪
    。刑法部分條文於94年2 月2 日修正公布，95年7 月1 日施
    行，被告行為後，法律變更，依新法第2 條第1 項「從舊從
    輕」之比較，而被告於犯罪時之刑法第41條第1 項前段規定
    ：「犯最重本刑為5 年以下有期徒刑以下之刑之罪，而受6
    個月以下有期徒刑或拘役之宣告，因身體、教育、職業、家
    庭之關係或其他正當事由，執行顯有困難者，得以1 元以上
    3 元以下折算1 日，易科罰金。」又被告行為時之易科罰金
    折算標準，修正前罰金罰鍰提高標準條例第2 條前段（現已
    刪除）規定，就其原定數額提高為100 倍折算1 日，則本件
    被告行為時之易科罰金折算標準，應以銀元300 元折算1 日
    ，經折算為新臺幣後，應以新台幣900 元折算為1 日。惟95
    年7 月1 日修正公布施行之刑法第41條第1 項前段則規定：
    「犯最重本刑為5 年以下有期徒刑以下之刑之罪，而受6 個
    月以下有期徒刑或拘役之宣告者，得以新臺幣1 千元、2 千
    元或3 千元折算1 日，易科罰金。」比較修正前後之易科罰
    金折算標準，以95年7 月1 日修正公布施行前之規定，較有
    利於被告，則應依刑法第2 條第1 項前段，適用修正前刑法
    第41條第1 項前段規定，定其折算標準。
四、原審為科刑之判決，固非無見，惟(一)中華民國96年罪犯減刑
    條例已於96年7 月16日施行，被告犯罪時間在96年4 月24日
    以前，所犯刑法第335 條第1 項之普通侵占罪，符合中華民
    國96年罪犯減刑條例第2 條第1 項第3 款減刑之要件，原審
    不及適用該條例第7 條之規定於裁判時減刑，自有未合。(二)
    本件事實係陳杉名下1094號土地部分售地款項203 萬元、戊○○名下1090號土地部分售地款35萬元，共計238 萬元，抵
    扣因宗族遷葬祖墳花費，陳添丁這房系（即陳添丁之繼承人
    即被告兄弟等）應分攤費用28萬元，餘210 萬元，交付予乙○○取得。原判決認定陳杉名下1094號土地部分售地款項19
    0 萬元、戊○○名下1090號土地部分售地款35萬元，共計22
    5 萬元，交付予乙○○。認定事實錯誤。被告上訴意旨否認
    犯罪，指摘原判決不當，檢察官循告訴人之請求上訴意旨略
    以︰「被告乙○○自調解時至判決後均態度惡劣，不知悔改
    ，令人為之氣結，法院的判決顯然對於告訴人權利之保護及
    救濟有所不足，且告訴人有意提起附帶民事訴訟」等語（附
    帶民事訴訟於本院提起後，又撤回起訴），指摘原判決不當
    ，固均無可取，但原判決確有如上所述可議之處，屬無可維
    持，應由本院撤銷改判，爰審酌被告身為長兄，竟為貪圖利
    益，不顧兄弟情誼而侵占遺產，犯後又未坦承犯行之態度，
    並考量其所侵占之金額等一切情狀，量處有期徒刑6 月，並
    依法諭知如易科罰金，以銀元300 元即新台幣900 元折算1
    日之折算標準。並依中華民國96年罪犯減刑條例第2 條第1
    項第3 款、第7 條之規定於裁判時減刑，減其宣告刑二分之
    一，為有期徒刑3 月，及依法諭知如易科罰金，以銀元300
    元即新台幣900 元折算1 日之折算標準。
據上論斷，應依刑事訴訟法第369 條第1 項前段、第364 條、第
299 條第1 項前段，刑法第2 條第1 項前段、第335 條第1 項，
修正前刑法第41條第1 項前段，（廢止前）罰金罰鍰提高標準條
例第2 條，刑法施行法第1 條之1 ，中華民國96年罪犯減刑條例
第2 條第1 項第3 款、第7 條、第9條，判決如主文。
本案經檢察官劉玲興到庭執行職務。
中　　華　　民　　國　　96　　年　　9 　　月　　11　　日
                  刑事第二庭  審判長法  官  林正雄
                                    法  官  黃壽燕
                                    法  官  陳啟造
以上正本證明與原本無異。
不得上訴。
中　　華　　民　　國　　96　　年　　9 　　月　　11　　日
                                    書記官  彭筱瑗
附錄本判決論罪科刑法條：
刑法第335條第1項：
中華民國刑法第335條
意圖為自己或第三人不法之所有，而侵占自己持有他人之物者，
處 5 年以下有期徒刑、拘役或科或併科 1 千元以下罰金。
